ACORDAO-COMPLETO-2501674

ACÓRDÃO 2701/2021 ATA 45/2021 - PLENÁRIO

VISTOS, relatados e discutidos estes autos que cuidam de pedido de reexame interposto por Maria Assunção Giusti de Almeida contra o Acórdão 442/2021-TCU-Plenário, mediante o qual foi sancionada com multa e inabilitada para exercer cargo em comissão ou função de confiança na Administração Pública Federal por cinco anos, devido a irregularidades nos procedimentos utilizados para seleção e manutenção de beneficiários do Programa Nacional de Reforma Agrária no Estado do Amapá.
ACORDAM os Ministros do Tribunal de Contas da União, reunidos em Sessão do Plenário, ante as razões expostas pelo Relator, e com fundamento no art. 48 da Lei 8.443/1992, em:
9.1 conhecer do pedido de reexame para, no mérito, negar-lhe provimento;
9.2 encaminhar cópia desta decisão à recorrente, com a informação de que o inteiro teor deste acórdão e do relatório e do voto que o fundamentam está disponível no endereço eletrônico www.tcu.gov.br/acordaos.

Pedido de reexame interposto contra decisão que aplicou multa e inabilitou para exercício de cargo em comissão ou função de confiança na Administração Pública Federal, devido a irregularidades em procedimentos utilizados para seleção e manutenção de beneficiários do Programa Nacional de Reforma Agrária no Estado do Amapá.

Instituto Nacional de Colonização e Reforma Agrária

3. Recorrente: Maria Assunção Giusti de Almeida (XXX.654.142-XX)

13.1. Ministros presentes: Ana Arraes (Presidente), Walton Alencar Rodrigues, Augusto Nardes, Aroldo Cedraz, Raimundo Carreiro, Bruno Dantas e Jorge Oliveira (Relator).
13.2. Ministros-Substitutos convocados: Augusto Sherman Cavalcanti e André Luís de Carvalho.

ACORDAO-COMPLETO-2525173

Acórdão 478/2022 - Plenário

JORGE OLIVEIRA

Ministro-Substituto Augusto Sherman Cavalcanti

Adoto como relatório a instrução elaborada pela Serur (peça 195) , aprovada pelo dirigente da unidade (peça 196) :
"INTRODUÇÃO
1.	Trata-se de Pedido de Reexame (peça 163) interposto por Maria Assunção Giusti de Almeida em face do Acórdão 442/2021-TCU-Plenário, rel. o Ministro-Substituto Augusto Sherman Cavalcanti (peça 147) .
1.1.	A deliberação recorrida tem o seguinte teor:
ACORDAM os Ministros do Tribunal de Contas da União, reunidos em sessão Plenária, ante as razões expostas pelo Relator, em:
9.1. acolher, parcialmente, as razões de justificativa apresentadas pelos Srs. Alessandro Tavares Cardoso (CPF XXX.906.592-XX) ; Raimundo Nonato Picanço Souto (CPF XXX.521.492-XX) ; Evandro Costa Gama (CPF XXX.172.152-XX) ; e Neiva Lúcia da Costa Nunes (CPF XXX.369.902-XX) ;
9.2. rejeitar, parcialmente, as razões de justificativa apresentadas pela Sra. Maria Assunção Giusti de Almeida (CPF XXX.654.142-XX) ;
9.3. aplicar à Sra. Maria Assunção Giusti de Almeida (CPF XXX.654.142-XX) , com fundamento nos arts. 1º, incisos II e IX, e 43, inciso II e parágrafo único, da Lei 8.443/1992, a multa prevista no art. 58, inciso II, da referida Lei, individualmente, no valor de R$ 20.000,00 [...];
9.4. determinar o desconto integral ou parcelado da dívida na remuneração da servidora responsável, mencionada no subitem precedente, com fundamento no art. 28, inciso I, da Lei 8.443/1992, caso expirado o prazo fixado no subitem precedente sem o recolhimento da dívida, e observado o disposto no art. 46 da Lei 8.112/1990;
9.5. autorizar, desde logo, nos termos do art. 28, inciso II, da Lei 8.443/1992, a cobrança judicial da dívida, caso não atendida a notificação e não seja possível o desconto determinado;
9.6. considerar graves as infrações cometidas pela Sra. Maria Assunção Giusti de Almeida (CPF XXX.654.142-XX) ;
9.7. inabilitar a Sra. Maria Assunção Giusti de Almeida (CPF XXX.654.142-XX) para o exercício de cargo em comissão ou função de confiança no âmbito da Administração Pública Federal pelo período de 5 (cinco) anos, nos termos do art. 60 da Lei 8.443/1992, c/c o art. 270 do Regimento Interno/TCU;
9.8. dar ciência à Superintendência Regional do Instituto Nacional de Colonização e Reforma Agrária no Estado do Amapá (SR/21) , para adoção de medidas com vistas à prevenção de ocorrências semelhantes, das seguintes irregularidades identificadas na condução do Programa Nacional de Reforma Agrária (PNRA) :
[...]
9.9. dar ciência deste acórdão:
9.9.1. à Ministra de Estado da Agricultura, Pecuária e Abastecimento;
9.9.2. ao Presidente do Instituto Nacional de Colonização e Reforma Agrária - Incra;
9.9.3. à Superintendência Regional do Instituto Nacional de Colonização e Reforma Agrária no Estado do Amapá (SR/21) ; e
9.9.4. aos responsáveis; e
9.10. arquivar o presente processo, com fundamento no art. 169, inciso III, do Regimento Interno do Tribunal, após o processamento das medidas e o trânsito em julgado desta deliberação.
HISTÓRICO
2.	Trata-se de auditoria realizada na Superintendência Regional do Incra no Estado do Amapá (SR/21) , sob a forma de Fiscalização de Orientação Centralizada (FOC) , com o objetivo de verificar a aderência à legislação específica dos procedimentos de seleção e manutenção da Relação de Beneficiários (RB) do Programa Nacional de Reforma Agrária (PNRA) .
2.1. 	A fiscalização, autorizada por meio do Acórdão 2028/2015-TCU-Plenário, faz parte do conjunto de oito auditorias executadas, sob a orientação da SecexAmbiental, pelas seguintes Secretarias: Secex/AP (TC-Processo 023.998/2015-6) , Secex/GO (TC-Processo 023.920/2015-7) , Secex/MS (TC-Processo 024.602/2015-9) , Secex/PA (TC-Processo 023.974/2015-0) , Secex/RO (TC-Processo 024.400/2015-7) , Secex/RR (TC-Processo 020.170/2015-7) , Secex/SP (TC-Processo 020.166/2015-0) e Secex/TO (TC-Processo 023.970/2015-4) .
2.2.	No caso dos presentes autos, os trabalhos foram realizados na Superintendência do Incra/AP e nos Projetos de Assentamentos (PAs) de Bom Jesus dos Fernandes, Cedro e Governador Janary. De acordo com o voto que fundamenta a decisão recorrida (peça 148, p. 1-3) , a Secex/AP destacou as principais constatações, transcritas abaixo:
 (i)	 ausência de ampla divulgação da abertura do processo de seleção de candidatos ao Programa de Reforma Agrária; (ii) processo de inscrição direcionado a famílias indicadas por movimentos sociais e/ou associações; (iii) existência de beneficiários que não atendem aos requisitos do Programa; (iv) descumprimento dos princípios do contraditório e da ampla defesa nos processos de seleção e de classificação de beneficiários, bem como nos processos em que foram constatados indícios de irregularidades na ocupação dos lotes; (v) inconsistências na base de dados do Sipra em relação aos dados informados pelos beneficiários; (vi) ausência de planejamento formalizado para realização de fiscalizações; (vii) ausência e/ou deficiência na formalização de Contrato de Concessão de Uso ou outro instrumento congênere que formalize os direitos e obrigações do beneficiário; (viii) ausência e/ou deficiência na execução da supervisão ocupacional em projetos de assentamento; e (ix) descumprimento dos procedimentos previstos na IN Incra 71/2012 ou 47/2008 para casos de situações irregulares identificadas em projetos de assentamentos.
2.3. 	Diante dessas ocorrências, a Secex/AP propôs expedir determinações e recomendações à Superintendência Regional do Incra no Amapá, com vistas a proceder à escorreita elaboração da Relação de Beneficiários.
2.4. 	O Relator, no entanto, tendo em vista que os achados apontados nessa auditoria foram identificados também nas demais superintendências fiscalizadas, nas quais havia sido proposto ouvir os responsáveis em audiência, ponderou que era o caso de chamar os responsáveis em audiência nos presentes autos. Isso porque, no seu entender, as irregularidades contrariam a legislação, sobretudo dispositivos das Leis 8.629/1993 e 4.504/1964 e da IN/Incra 70/2012. Assim, para uniformizar os encaminhamentos nos processos dessa FOC, determinou à Secex/AP (peça 35) :
 (i) promover, preliminarmente, a identificação dos responsáveis, conforme as orientações definidas em seu despacho; (ii) realizar as audiências dos responsáveis para, em quinze dias, apresentarem razões de justificativa sobre as seguintes irregularidades registradas no Relatório de Auditoria (peça 32) : [...]; e (iii) promover a oitiva da Superintendência Regional do Incra no Estado do Amapá para, em quinze dias, 'manifestar-se sobre as irregularidades elencadas no item 40.2.'
2.5. 	Após a adoção de tais medidas, a SecexAgroAmbiental (peça 142) concluiu por afastar a responsabilização dos Srs. Alessandro Tavares Cardoso, Raimundo Nonato Picanço Souto, Evandro Costa Gama e Neiva Lúcia da Costa Nunes. Por outro lado, propôs aplicar multa do art. 58, inciso II, da Lei 8.443/1992 à Sra. Maria Assunção Giusti de Almeida, uma vez que as razões de justificativa não foram suficientes para elidir a maioria das irregularidades a ela atribuídas.
2.6. 	O Ministério Público de Contas divergiu parcialmente das conclusões da unidade técnica quanto à rejeição das justificativas, sugerindo (peça 145) :
 (i) acolher as justificativas apresentadas pelos Senhores Alessandro Tavares Cardoso, Raimundo Nonato Picanço Souto, Evandro Costa Gama e Neiva Lúcia da Costa Nunes, excluindo-os da presente relação processual; (ii) rejeitar as justificativas apresentadas pela Sra. Maria Assunção Giusti de Almeida 'apenas em relação à irregularidade 'a' da tabela do parágrafo 7 acima, e acolher em relação às demais'; e (iii) aplicar multa do art. 58, inciso II, da Lei 8.443/1992, à Sra. Maria Assunção Giusti de Almeida, com a consideração, na dosimetria da pena, das atenuantes [ali mencionadas], fixando o prazo de quinze dias, contados da notificação, para comprovar perante o Tribunal o recolhimento da dívida ao Tesouro Nacional, atualizada monetariamente na forma da legislação em vigor.
2.7. 	A Procuradora-Geral esclareceu que, por questão de coerência, visando à uniformidade de tratamento no âmbito da FOC, adotou a mesma linha de argumentos do parecer do Ministério Público de Contas proferido no TC Processo 020.166/2015-0. Nesse sentido, propôs acolher as justificativas apresentadas pelos gestores quanto a irregularidades consideradas de ordem objetiva, referentes a falhas que não poderiam ser atribuídas a condutas exigíveis dos gestores regionais do Incra, por perpassarem seu plexo de atribuições e tratarem de questões mais afetas a lacunas normativas e deficiências estruturais do Instituto, com soluções que dependeriam de sua sede.
2.8. 	Por sua vez, o Relator anuiu ao exame da unidade técnica, adotando-o como parte de suas razões de decidir, sem prejuízo das ressalvas explicitadas. Ressaltou que a primeira auditoria dessa FOC, realizada na Regional do Incra em Mato Grosso do Sul (SR/Incra-MS) , foi apreciada por este Tribunal, consoante o Acórdão 1952/2019-TCU-Plenário, no qual se concluiu estarem configuradas as responsabilidades omissivas, a culpa grave e os recorrentes erros grosseiros decorrentes das omissões quanto aos fatos, vícios, falhas e irregularidades encontradas e evidenciadas na condução do PNRA, o que ensejou a aplicação de multa do art. 58 da Lei 8.443/1992 e a inabilitação de alguns responsáveis.
2.9. 	O Relator, visando conferir tratamento uniforme aos processos que compõem a FOC, considerando a similaridade das irregularidades constatadas, adotou o referido Acórdão 1952/2019-TCU-Plenário como parâmetro, sem prejuízo de eventuais divergências pontuais em razão das circunstâncias peculiares identificadas em cada um dos autos analisados. Destacou que nesse mesmo sentido esta Corte já apreciou também as auditorias realizadas nas Superintendências Regionais do Incra no Estado de Tocantins, São Paulo, Rondônia, Goiás e Roraima, por meio dos Acórdãos 1768/2020, 2028/2020, 2029/2020, 2427/2020 e 2624/2020, todos do Plenário e de sua relatoria.
2.10.	Em 3 de março de 2021, após o pronunciamento da unidade técnica e o parecer do Ministério Público, o Tribunal proferiu a decisão nos termos do Acórdão 442/2021-TCU-Plenário.
2.11.	Posteriormente, em 15 de abril de 2021, a Senhora Maria Assunção Giusti de Almeida ingressou com Pedido de Reexame em face da citada decisão, o qual será objeto do exame a seguir.
EXAME DE ADMISSIBILIDADE
3.	Reitera-se o exame de admissibilidade do SAR/Serur (peças 172/173) , propondo conhecer do recurso e suspender os efeitos dos itens 9.2, 9.3, 9.4, 9.5, 9.6 e 9.7 do Acórdão 442/2021-TCU-Plenário, nos termos do art. 48 da Lei 8.443/1992 c/c artigos 285 e 286, parágrafo único, do RI/TCU. O Ministro Jorge Oliveira conheceu do recurso, nos termos propostos pela Serur (peça 176) .
EXAME DE MÉRITO
4.	Constitui objeto do presente recurso analisar se:
	a) não houve direcionamento no processo de inscrição de candidatos a lotes no PNRA para famílias indicadas por movimentos sociais e/ou associações, determinando candidatos a serem contemplados e excluindo arbitrariamente outros (peça 163, p. 6) ;
	b) não houve descumprimento à determinação contida no item 2.8 do Acórdão 753/2008-TCU-Plenário, ante a não publicação da ordem de classificação de inscritos quando da divulgação do resultado do processo seletivo no sítio eletrônico do Incra (peça 163, p. 7) ;
	c) houve ampla divulgação da abertura do processo de seleção de candidatos ao Programa de Reforma Agrária (peça 163, p. 8) ;
	d) não houve beneficiários contemplados na RB [Relação de Beneficiários] que não atendem aos requisitos do Programa de Reforma Agrária (peça 163, p. 9-10) ;
	e) não houve descumprimento dos princípios do contraditório e da ampla defesa nos processos de seleção e de classificação de beneficiários, bem como nos processos em que foram constatados indícios de irregularidades na ocupação dos lotes, em especial a impossibilidade de interposição de recursos (peça 163, p. 11) ;
	f) não houve adoção de procedimentos de classificação que não garantem o cumprimento dos critérios de priorização previstos na legislação aplicável (peça 163, p. 12-13) ;
	g) houve planejamento formalizado para realização de fiscalizações, conforme o disposto no art. 5º da IN-Incra 71/2012 (peça 163, p. 13) ;
	h) não houve deficiência na identificação de situações irregulares em projetos de assentamento, em afronta ao disposto na IN-Incra 71/2012, na Lei 4504/1964, art. 25, e na Lei 8629/1993, art. 20, nem descumprimento dos procedimentos previstos na referida IN ou na 47/2008, nos casos de constatação de irregularidades nos projetos de assentamento (peça 163, p. 14-16) ;
	i) houve boa-fé e ausência de dolo na conduta da recorrente (peça 163, p. 17-18) .
5. Da inscrição de candidatos a lotes no PNRA e o seu direcionamento para famílias indicadas por movimentos sociais e/ou associações
5.1.	A defesa da recorrente afirma que tal irregularidade jamais ocorreu, nem pode ser atribuída a ela. Diz que o processo seletivo era regulamentado pela NE/INCRA 45/2004, que dispõe sobre as fases de cadastro, seleção e homologação. Na etapa cadastral era facultado a qualquer pleiteante efetuar o cadastro, apresentando a documentação exigida e declarando, na forma da lei, o que lhe era questionado. Na etapa de seleção verificava-se a presença dos requisitos estabelecidos nos artigos 5º e 6º da citada NE/INCRA, o que era feito de forma automatizada pelo SIPRA. Este efetuava a triagem e, conforme a pertinência dos requisitos, atribuía objetivamente uma pontuação aos candidatos, com a qual é formada a ordem de classificação, sem qualquer participação da recorrente nessas etapas.
5.2.	A etapa de homologação, única na qual havia efetiva participação da recorrente, sucedia às verificações de conformidades legais exigidas ao candidato pleiteante no PNRA. À recorrente restava tão somente atestar a conformidade das verificações já realizadas pelos serventuários e pelo sistema, salvo se houvesse impropriedades evidentes e teratológicas. Portanto - conclui a defesa - não houve qualquer conduta irregular praticada pela recorrente, que se limitou a cumprir os ditames estabelecidos na NE/INCRA 45/2004, após ter sido verificado, nas etapas precedentes, o preenchimento dos requisitos legais exigidos aos candidatos.
5.3.	Requer a reforma do acórdão recorrido para considerar regular a sua atuação nesse ponto e afastar as sanções que lhe foram aplicadas (multa e inabilitação para o exercício de cargo em comissão ou função de confiança na Administração Pública Federal) .
Análise
5.4.	O Relator da matéria, Ministro-Substituto Augusto Sherman, assentou em seu voto que a Secex/AP, diferente do que ocorreu nos demais processos da FOC, optou por chamar em audiência somente o Superintendente em exercício no cargo no momento da identificação das irregularidades, com fundamento na culpa in elegendo e/ou in vigilando (peça 148) .
5.5.	Em relação à irregularidade em epígrafe, o Relator enfrentou a questão e expôs os fundamentos da sua conclusão. Nesse sentido, com base no que foi exposto pela SecexAgroAmbiental, afirmou que não saneia a irregularidade a alegação de que apenas catorze candidatos foram homologados dos 24 apresentados pela associação. 'Restou comprovada a indicação de candidatos pela associação de moradores, incluindo duas filhas do presidente da associação, as quais constaram da relação de beneficiários'.
5.6.	Segundo o Relator, a situação indica a ausência de impessoalidade e, aliada à falta da ampla divulgação do processo seletivo, expõe o prejuízo a outros possíveis beneficiários da política pública destinada à distribuição de terra, indevidamente excluídos em decorrência do direcionamento de lotes a famílias indicadas por movimentos sociais e/ou associações. Assim, considerando a gravidade da irregularidade e suas consequências, dissentiu da proposta formulada pela Procuradora-Geral. Ao fundamentar o seu entendimento, o Relator afirmou que a carta da associação foi recebida na SR/21 e a própria responsável, ora recorrente, reconhece a indicação, o que não sustenta a mitigação da responsabilidade. 'Assim, apesar de argumentar que as famílias indicadas eram submetidas aos procedimentos de seleção e homologação previstos na norma, restou evidenciado, no PA Cedro, que houve a influência da associação na indicação dos beneficiários'.
5.8.	Pela leitura das razões ora apresentadas, resta claro que não enfrentam a irregularidade em questão, limitando-se a descrever as etapas do processo de seleção de candidatos a lotes do Programa Nacional de Reforma Agrária previstas na legislação de regência. Assim, visto que se mostram incapazes de infirmar os fundamentos do acórdão recorrido, deve-se rejeitá-las.
6. Do descumprimento à determinação do item 2.8 do Acórdão 753/2008-TCU-Plenário, deixando de publicar a ordem de classificação de inscritos no site do Incra
6.1.	Tal irregularidade - assevera a defesa - jamais ocorreu nem pode ser atribuída à recorrente. Diz que as normativas aplicáveis à hipótese à época, especialmente a Norma de Execução SD/INCRA 45/2005, não dispunham especificamente sobre a publicação da ordem de classificação de inscritos no sítio eletrônico do INCRA. À época da apuração dos fatos, o INCRA/AP não dispunha de sítio eletrônico próprio, sendo incumbência do INCRA/SEDE o manejo e a gestão do portal eletrônico da Autarquia. Assim, por impossibilidade técnica, não poderia a recorrente realizar qualquer ação naquele sítio eletrônico, posto que é gerenciado pela sede em Brasília/DF.
6.2.	Segundo a defesa, o item 2.8 do Acórdão 753/2008-TCU-Plenário exige, para a aplicação de multa, a reincidência no descumprimento da determinação, o que não ocorreu. Se, na remota hipótese de configurar irregularidade a conduta praticada pela recorrente, trata-se de conduta objetiva, dependente de medidas normativas e executivas do âmbito de atuação do INCRA/SEDE, jamais decorrente de dolo ou culpa da recorrente.
6.3.	Requer a reforma do acórdão para considerar regular a sua atuação nesse ponto e afastar as sanções que lhe foram aplicadas (multa e inabilitação para o exercício de cargo em comissão ou função de confiança na Administração Pública Federal) .
Análise
6.4.	O Relator apreciou a questão e expôs os fundamentos da sua conclusão no voto que proferiu. Então, refutando o argumento de que se trata de atribuição do Incra/Sede, por não ser hábil a elidir a responsabilidade da superintendente, eis que representa descumprimento da determinação expedida diretamente às Superintendências Regionais, por meio do item 2.8 do Acórdão 753/2008-TCU-Plenário.
6.5.	Na sequência, registrou o entendimento da Procuradora-Geral de que a irregularidade não é grave o suficiente para ensejar a aplicação de multa aos ex-superintendentes, considerando que a responsável não ocupava a superintendência à época da expedição do comando (2008) e que não há informação demonstrando que a gestora tenha reincidido no descumprimento da determinação, o que afastaria a aplicação da multa do art. 58, inciso VII, da Lei 8.443/1992, dispositivo adequado, segundo a representante do MP/TCU, à responsabilização no presente caso. Entretanto, ponderou o Relator, tais apontamentos não se revelam suficientes para eximir este Tribunal de sancionar a então superintendente, conforme o entendimento da própria Procuradora:
'O teor da determinação acima é claro no sentido de que constitui dever da autoridade máxima da unidade regional, ou seja, de seu superintendente, tomar as providências para dar a devida publicidade da ordem de classificação dos inscritos quando da divulgação do resultado do processo seletivo. O art. 19 da lei fixa uma ordem objetiva de preferência entre indivíduos e famílias candidatos na distribuição de lotes. Por imperativo de transparência, é função do gestor responsável demonstrar que os critérios legais estão sendo obedecidos.'
6.6.	Ademais, lembrou o Relator: 'Ao assumir o cargo, compete ao gestor público inteirar-se das determinações expedidas pelo TCU afetas à sua área de atuação, arcando com a responsabilidade no caso de descumprimento, uma vez que as determinações do Tribunal não têm caráter pessoal (intuitu personae) , pois visam aprimorar a gestão do órgão ou da entidade', conforme enunciado da jurisprudência vinculado ao Acórdão 277/2019-TCU-Plenário (Relator Ministro Marcos Bemquerer) .
6.7.	Assinalou o Relator que a aplicação de multa neste caso pode ser amparada também nos incisos II (ato praticado com grave infração à norma legal ou regulamentar de natureza contábil, financeira, orçamentária, operacional e patrimonial) e IV (não atendimento, no prazo fixado, sem causa justificada, a diligência do Relator ou a decisão do Tribunal) do art. 58 da Lei 8.443/1992. Nesse sentido, invocou o precedente do Acórdão 1941/2019-TCU-Plenário (Relator Ministro Augusto Nardes) , que dispõe:
'Para fins do exercício do poder sancionatório do TCU, pode ser tipificado como erro grosseiro (art. 28 do Decreto-lei 4.657/1942 - Lindb) o descumprimento, sem a devida motivação, de determinação expedida pelo TCU, pois tal conduta revela grave inobservância do dever de cuidado, o que configura culpa grave'.
6.8.	Assim, concluiu que restou caracterizada a responsabilidade da superintendente regional pela ausência da publicação da relação de beneficiários contemplados, com a respectiva ordem de classificação, objeto de determinação deste Tribunal por meio do Acórdão 753/2008-TCU-Plenário, Relator Ministro Ubiratan Aguiar.
6.9.	Pelas razões apresentadas pela defesa, observa-se que novamente é alegada a impossibilidade de a recorrente, enquanto superintendente do Incra/AP, providenciar a publicação no sítio da Autarquia na internet da relação de beneficiários contemplados, com a respectiva ordem de classificação, conforme a preferência definida pelo artigo 19 da Lei 8.629/1993. Isso porque somente o Incra/Sede poderia efetivar tal incumbência. Ocorre que a determinação com esse comando foi expedida por este Tribunal às Superintendências Regionais do Incra, por meio do item 2.8 do Acórdão 753/2008-TCU-Plenário, Relator Ministro Ubiratan Aguiar, sendo essa repetida alegação da recorrente, por si só, incapaz de justificar o descumprimento da determinação verificado nos autos.
6.10.	Também a alegada ausência de reincidência no descumprimento da determinação não socorre a sua defesa, pois o fundamento legal da aplicação da multa, conforme explicitado no acórdão recorrido, é o do inciso II, art. 58, da Lei 8.443/1992:  'ato praticado com grave infração à norma legal ou regulamentar de natureza contábil, financeira, orçamentária, operacional e patrimonial', daí porque não cabe falar em 'reincidência no descumprimento da determinação' como condicionante para a aplicação da sanção.
6.11.	Assim, visto que as razões apresentadas neste ponto se mostram incapazes de infirmar os fundamentos do acórdão recorrido, deve-se rejeitá-las.
7. Da ausência de ampla divulgação da abertura do processo de seleção de candidatos ao PNRA
7.1.	Tal irregularidade - assevera a defesa - jamais ocorreu nem pode ser atribuída à recorrente. Diz que as normativas aplicáveis à época, especialmente a Norma de Execução SD/INCRA 45/2005, nada dispõem especificamente acerca do procedimento a ser adotado para a divulgação do processo de seleção de candidatos ao Programa de Reforma Agrária. Nesse sentido, também é o parecer da Procuradora-Geral do Ministério Público junto a esse Tribunal de Contas.
7.2.	A despeito da ausência de procedimento específico na legislação pertinente, a recorrente, no âmbito de suas atribuições, sempre zelou pelo respeito ao princípio da publicidade, promovendo ampla divulgação dos processos seletivos de candidatos ao Programa de Reforma Agrária criados em sua gestão. São divulgados nas comunidades todos os procedimentos, inclusive o de seleção. Ademais, o processo seletivo também é divulgado às famílias interessadas no decorrer das visitas técnicas realizadas pelos servidores nos projetos de assentamento, assim como quando os interessados se dirigem à sede regional do INCRA/AP. Tal é a amplitude de divulgação possível e de incumbência da superintendência regional, com as ferramentas que tem e com os limites legais que a norma impõe.
7.3.	Ademais, o sítio eletrônico da autarquia federal é administrado pelo INCRA/SEDE, e somente este é que pode realizar a divulgação no portal oficial, assim como eventuais contratos e/ou parcerias com veículos de comunicação de massa. Ainda assim, na remota hipótese de configurar irregularidade praticada pela recorrente, trata-se de conduta de ordem objetiva, dependente de medidas na esfera de atuação do INCRA/SEDE, jamais decorrentes de dolo ou culpa da recorrente.
7.4.	Requer a reforma do acórdão para considerar regular a sua atuação nesse ponto e afastar as sanções que lhe foram aplicadas (multa e inabilitação para o exercício de cargo em comissão ou função de confiança na Administração Pública Federal) .
Análise
7.5.	A questão foi apreciada pelo Relator do acórdão recorrido, nestes termos (peça 148, p. 8) :
58. Entendo, como a unidade técnica, que a divulgação restrita à comunidade que será atendida não afasta a irregularidade, uma vez que não atende ao princípio da publicidade.
59. Também não favorece à responsável, com as devidas escusas, o argumento apresentado pela Procuradora-Geral de que o processo de seleção de candidatos não contava com detalhamento, na legislação e nos normativos internos do Incra, quanto aos procedimentos específicos a serem adotados. Tal ausência não exclui, por óbvio, o inafastável dever de ampla divulgação do processo de seleção de candidatos a beneficiários do PNRA, com vistas a garantir o princípio da publicidade e o acesso a toda pessoa interessada, previsto na Constituição Federal (art. 37, caput) , na Lei 9.784/1999 (art. 2º, § único, inciso V) e no Decreto 4.520/2002 (art. 5º, inciso III) .
7.6.	Importa observar que a recorrente exerceu o cargo de superintendente regional por três anos até a auditoria, e não há evidências de que tenha atuado no intuito de evitar a ocorrência das irregularidades apuradas. Nesse sentido, restou evidenciada a ausência de medidas para promover uma ampla divulgação da abertura do processo de seleção de candidatos a beneficiários do PNRA, de forma a garantir efetivamente o princípio da publicidade consagrado na Constituição Federal e na legislação infraconstitucional.
7.7.	Com efeito, as razões de irresignação ora apresentadas não se mostram capazes de infirmar os fundamentos da decisão recorrida, no ponto, pelo que devem ser rejeitadas.
8. Dos beneficiários contemplados na Relação de Beneficiários que não atendem aos requisitos do Programa de Reforma Agrária
8.1.	Tal irregularidade - assevera a defesa - jamais ocorreu nem pode ser atribuída à recorrente. Diz que a etapa de seleção de candidatos ao PNRA é executada pela área fim, especificamente pelo Serviço de Implantação de Projetos de Assentamento/Divisão de Obtenção de Terras, que verifica se há situações que inviabilizam a permanência do interessado como beneficiário do PNRA. Durante a sua gestão, foram realizadas diversas supervisões a fim de averiguar e apurar ocupantes em situação irregular e promover a desocupação daqueles em desacordo com a lei. O fator determinante para a saída de ocupante irregular decorre de relatório técnico emitido pela área fim e das justificativas apresentadas pelo assentado. Em última instância, quem decide a permanência ou não do assentado irregular é o Comitê de Decisão Regional, órgão de deliberação colegiada, composto pela diretoria da Superintendência Regional, e não o Superintendente. Não é um ato simples do gestor. Pelo contrário, é um ato complexo, que demanda procedimento complexo e que passa por diversos setores antes de ser apreciado pela recorrente. Porém, em todas as situações em que a área técnica indicou a retirada do ocupante irregular, a remoção foi providenciada a contento.
8.2	Ademais, a instituição apresenta deficiências quanto à sistemática normativa aplicável à verificação do preenchimento dos requisitos exigidos na legislação pelos candidatos, o que não pode ser atribuído à recorrente ou ser por ela solucionado, pois se trata de deficiências institucionais. Nesse sentido, também é o parecer da Procuradora-Geral do Ministério Público junto a esse Tribunal de Contas. Ainda assim, na remota hipótese de configurar irregularidade praticada pela recorrente, trata-se de conduta de ordem objetiva, dependente de medidas normativas e executivas do INCRA/SEDE, jamais decorrente de dolo ou culpa da recorrente.
8.3.	Requer a reforma do acórdão para considerar regular a sua atuação nesse ponto e afastar as sanções que lhe foram aplicadas (multa e inabilitação para o exercício de cargo em comissão ou função de confiança na Administração Pública Federal) .
Análise
8.4.	A existência de beneficiários que não atendem aos requisitos do Programa de Reforma Agrária foi demonstrada no cruzamento de dados realizado pela SecexAmbiental.
8.5.	O Relator do acórdão recorrido apreciou a questão, explicitando em seu voto os fundamentos abaixo transcritos (peça 148, p. 10) :
80. As justificativas de que a etapa de seleção de candidatos ao PNRA é um procedimento executado pela área fim, especificamente pelo Serviço de Implantação de Projetos de Assentamento/Divisão de Obtenção de Terras, bem como de que a responsável promoveu a realização de várias supervisões ocupacionais com a intenção de eliminar do Programa as famílias que se encontravam em situação irregular não elidem as diversas irregularidades ocorridas, muitas antes da homologação.
81. Dissinto do posicionamento do MP/TCU de que as situações irregulares são atribuídas a deficiências institucionais atinentes à sistemática adotada pelo Incra para verificar se os candidatos atendem aos requisitos exigidos na legislação.
82. Tal qual a unidade técnica, avalio que remanesce a responsabilidade da então superintendente pela existência de beneficiários contemplados na RB que não atendem aos requisitos do Programa de Reforma Agrária, uma vez que a execução da seleção de beneficiários e da supervisão ocupacional são atribuições das Superintendências Regionais do Incra e, assim, a responsabilidade de planejar, dirigir, coordenar e orientar a execução dessas atividades compete à superintendente.
8.6.	Pela leitura das alegações apresentadas pela recorrente, em contraste com o excerto do voto condutor do acórdão recorrido, acima transcrito, é fácil apreender que a defesa não apresenta qualquer elemento novo com a interposição do presente recurso capaz de infirmar o fundamento da decisão atacada, no ponto em apreço. Por conseguinte, tais alegações devem ser rejeitadas.
9. Do descumprimento aos princípios do contraditório e da ampla defesa em processos de seleção e de classificação de beneficiários, bem como em processos com indícios de irregularidade na ocupação de lotes
9.1.	A defesa afirma que durante a gestão da recorrente os princípios do contraditório e da ampla defesa foram devidamente respeitados. A suposta irregularidade em análise esbarra na falta de discriminação de procedimento na legislação aplicável acerca do exercício do contraditório e da ampla defesa, o que veio a ser normatizado somente com o advento do Decreto 8.738/2016, após a realização da auditoria. Nesse sentido, também é o parecer da Procuradora-Geral do Ministério Público junto a esse Tribunal de Contas. Apesar da ausência de procedimento específico, em respeito ao direito de defesa assegurado pela Constituição, pela Norma de Execução SD/INCRA 45/2005, art. 3º, e pela IN/INCRA 71/2012, art. 6º, parágrafo único, sempre foi assegurado ao candidato o direito de petição, podendo requerer junto à Autarquia Federal quaisquer esclarecimentos, fazer impugnações, o que era atendido em tempo hábil pelo setor técnico competente.
9.2.	Quando constatada ocupação irregular, o ocupante era notificado, nos termos do art. 6º, parágrafo único, da IN/INCRA 71/2012, para apresentar defesa, sendo-lhe facultado falar nos autos, bem como apresentar razões que considerasse pertinentes. Quando não localizado para ser notificado, o Incra procedia à divulgação da notificação em periódico de grande circulação, facultando ao ocupante irregular a apresentação de defesa, dentro do prazo, e somente após findo este a Autarquia inicia efetivamente o processo de eliminação.
9.3.	Ainda assim, na remota hipótese de configurar irregularidade praticada pela recorrente, trata-se de conduta de ordem objetiva, dependente de medidas normativas e executivas que abrangiam a atuação do INCRA/SEDE, jamais decorrentes de dolo ou culpa da recorrente.
9.4.	Requer a reforma do acórdão para considerar regular a sua atuação nesse ponto e afastar as sanções que lhe foram aplicadas (multa e inabilitação para o exercício de cargo em comissão ou função de confiança na Administração Pública Federal) .
Análise
9.5.	No voto condutor do acórdão combatido, o Relator explicitou o seu entendimento sobre a irregularidade em análise, alinhado com o da unidade técnica, no sentido de que 'não saneia a irregularidade a mera alegação apresentada pela responsável de que o candidato ou a família assentada que se sentir prejudicado pode entrar com requerimento junto ao Incra'.
9.6.	Ante o entendimento da Procuradora-Geral de que a irregularidade pode ser justificada pela falta de detalhamento, na legislação e normativos internos do Incra, quanto aos procedimentos relativos ao exercício do contraditório e da ampla defesa no processo de seleção dos beneficiários, o Relator divergiu, por entender que a ausência de menção expressa não dispensa a adoção de medidas destinadas ao atendimento da garantia constitucional do contraditório e da ampla defesa.
9.7.	No voto é dito que restou confirmado, especialmente nos processos de seleção e de classificação, que os procedimentos adotados, sem divulgação da situação dos beneficiários (ordem de classificação, pontos obtidos e motivos da eliminação) , da possibilidade e do prazo para apresentação de recursos, não permitem proporcionar o efetivo exercício do contraditório.
9.8.	Por outro lado, em prol da responsável, o Relator observou que foram apresentados, em anexo às razões de justificativa, editais de convocação de assentados cujas áreas foram consideradas abandonadas, vendidas a terceiros e de beneficiários eliminados por terem infringido os critérios legais, nos quais consta expressamente que deverão apresentar defesa ou recurso, no prazo de trinta dias (peça 129, p. 9-16) . Apesar de demonstrarem de forma limitada a possibilidade do exercício do contraditório e da ampla defesa pelos beneficiários, eis que referentes a curto período (fevereiro a setembro/2015) , bem como a apenas indícios de irregularidades na ocupação dos lotes ou sem apresentar a motivação da eliminação e sem comprovar a efetiva divulgação de tais editais, ainda assim foram consideradas para o acolhimento parcial das justificativas apresentadas. Desse modo, foram reconhecidas para dosimetria das penas (peça 148, p. 10-11 e 15) .
9.9.	Pela leitura das alegações ora apresentadas pela recorrente, observa-se que não se mostram capazes de infirmar a constatação, especialmente nos processos de seleção e de classificação dos candidatos a lotes do Programa de Reforma Agrária, da falta de divulgação da situação dos beneficiários (como a ordem de classificação, os pontos obtidos, os motivos da eliminação) , da possibilidade de recorrerem e do prazo para recurso, omissões tais que dificultam ou mesmo inviabilizam o efetivo exercício do contraditório.
9.10.	Portanto, propõe-se a rejeição das alegações apresentadas nesse ponto.
10. Da adoção de procedimentos de classificação que não garantem o cumprimento dos critérios de priorização previstos na legislação
10.1.	Tal irregularidade - assevera a defesa - jamais ocorreu nem pode ser atribuída à recorrente. Diz que os critérios de classificação, inclusive de priorização, sempre estiveram em concordância com as normas aplicáveis à hipótese. A sistemática de classificação é automática (por algoritmo decorrente de linguagem de programação computacional) realizada pelo SIPRA, que foi programado de acordo com a IN/INCRA 45/2004, cuja manutenção e gestão incumbem ao INCRA/SEDE, de modo que a recorrente não tem qualquer ingerência sobre o sistema. Esse também é o parecer da Procuradora-Geral do Ministério Público. Ainda assim, na remota hipótese de configurar irregularidade praticada pela recorrente, trata-se de conduta de ordem objetiva, dependente de medidas na esfera de atuação do INCRA/SEDE, jamais por dolo ou culpa da recorrente.
10.2	Requer a reforma do acórdão para considerar regular a sua atuação nesse ponto e afastar as sanções que lhe foram aplicadas (multa e inabilitação para o exercício de cargo em comissão ou função de confiança na Administração Pública Federal) .
Análise
10.3.	Conforme explicitado pelo Relator na fundamentação do acórdão recorrido:
a adoção de procedimentos de classificação que não garantem o cumprimento dos critérios de priorização decorreu, em parte, de inadequações do sistema, mas também da inexistência de qualquer indício de que a SR/21 adote mecanismos de controle para assegurar o cumprimento do princípio da impessoalidade e os critérios legais [destaque acrescido].
10.4.	Ainda conforme a exposição do Relator, 'a alegação da superintendente de que 'em determinados casos a comunidade também é consultada para se pronunciar sobre a permanência e a homologação das famílias selecionados pelo Incra' não afasta a omissão da dirigente e reforça a interferência indevida de movimentos e associações no processo de seleção'.
10.5.	As alegações da recorrente mostram-se inaptas para infirmar a conclusão que fundamenta a decisão recorrida, pelo que devem ser rejeitadas.
11. Da ausência de planejamento formalizado para realização de fiscalizações
11.1.	Tal irregularidade - assevera a defesa - jamais ocorreu nem pode ser atribuída à recorrente. Diz que persistiam antigas deficiências, limitações estruturais, de ordem técnica e de pessoal da unidade regional, cuja solução somente poderia ser proposta pelo INCRA/SEDE. Esse também é o parecer da Procuradora-Geral do Ministério Público junto a esse Tribunal de Contas.
11.2.	A recorrente apresentou propostas de projetos de planejamento para a realização de fiscalizações ao INCRA/SEDE, mas este priorizou o atendimento de demandas externas. Devido a inúmeras impropriedades técnicas dos que formulam as normativas, nem sempre elas são bem compreendidas pelos seus destinatários, o que não se confunde com dolo ou má-fé. Nesse sentido, a IN/INCRA 71/2012 gerou inúmeras dúvidas quando foi publicada, vindo a ser sanadas somente com a edição do Manual de Procedimentos. Ainda assim, na remota hipótese de configurar irregularidade praticada pela recorrente, trata-se de conduta de ordem objetiva, dependente de medidas normativas e executivas na esfera de atuação do INCRA/SEDE, jamais por dolo ou culpa da recorrente.
11.3	Requer a reforma do acórdão para considerar regular a sua atuação nesse ponto e afastar as sanções que lhe foram aplicadas (multa e inabilitação para o exercício de cargo em comissão ou função de confiança na Administração Pública Federal) .
Análise
11.4.	Por ocasião da audiência em que foi notificada para apresentar razões de justificativa em face dessa irregularidade, a responsável afirmou que 'o planejamento das fiscalizações das áreas de assentamento ocorreu conforme orientação do Incra/Sede, que priorizou o atendimento de demandas de órgãos externos e não o planejamento proposto pela superintendência', conforme restou assentado no voto que fundamenta a decisão recorrida (peça 148, p. 11) .
11.5.	Embora tal afirmativa estivesse desacompanhada de prova documental, a unidade técnica propôs acolher parcialmente as justificativas apresentadas, com amparo em documentos juntados aos autos, proposta com a qual o Relator se alinhou, fundamentadamente, nos seguintes termos:
89. De fato, embora o planejamento apresentado durante a auditoria não tenha sido considerado suficiente para elidir, de pronto, a irregularidade, a SR/21 demonstrou a adoção de providências que afastam, em parte, a omissão atribuída à superintendente no exercício de sua competência de realizar os planejamentos dos trabalhos, tais como: lista de frequência - plano de ação Incra/SR (21) /AP, de 20/4/2016; memorandos - circulares de convocação de reuniões, de 2016; memória de reunião - demandas TCU e CGU, de 1/6/2015; e planilha de plano de supervisão ocupacional 2013 (peça 44, p. 7-17) .
11.6.	Nesse ponto, ao acolher parte das justificativas apresentadas, o Relator reconheceu a adoção de medidas, e o fez 'para a dosimetria das penas' (peça 148, p. 15) .
11.7.	Ante o exposto, depreende-se que a defesa não apresenta qualquer elemento novo com a interposição do presente recurso capaz de infirmar o fundamento da decisão atacada, no ponto em apreço. Por conseguinte, as alegações devem ser rejeitadas.
12. Da deficiência na identificação de situações irregulares em projetos de assentamento e descumprimento dos procedimentos previstos na IN - Incra 71/2012 ou 47/2008, nos casos de constatação de irregularidades nos projetos de assentamento
12.1.	Tais irregularidades - assevera a defesa - jamais ocorreram nem podem ser atribuídas à recorrente. Diz que as fiscalizações eram realizadas periodicamente, de forma rotineira, conforme os procedimentos previstos pelas normativas aplicáveis à hipótese. Os agentes de campo eram instruídos dos termos da IN/INCRA 71/2012. Devido a inúmeras impropriedades técnicas de quem formula as normativas, estas nem sempre são bem compreendidas pelos destinatários, o que não se confunde com dolo ou má-fé. A citada IN gerou inúmeras dúvidas quando foi publicada, vindo a ser sanadas somente com a edição do Manual de Procedimentos.
12.2.	Nem sempre a máquina estatal detém o material humano, técnico e financeiro para atingir in totum a finalidade proposta pela legislação, especialmente quando se trata de uma superintendência regional, que muito depende, para cumprir suas metas e atribuições, do INCRA/SEDE. Eventuais deficiências na realização das fiscalizações jamais poderiam ser impostas à recorrente, mas se deve às graves deficiências estruturais institucionais, antigas, cuja solução somente depende do INCRA/SEDE. Esse também é o parecer da Procuradora-Geral do Ministério Público.
12.3.	O procedimento de retomada de parcelas irregularmente ocupadas, como dispõe a IN/INCRA 71/2012, impõe o respeito a prazos de notificação para defesa, acompanhamento e fiscalização, o que demanda tempo, em respeito ao princípio da ampla defesa e do contraditório.
12.4.	Ainda assim, na remota hipótese de configurar irregularidade praticada pela recorrente, trata-se de conduta de ordem objetiva, dependente de medidas normativas e executivas que abrangiam a atuação do INCRA/SEDE, jamais decorrentes de dolo ou culpa da recorrente.
12.5	Requer a reforma do acórdão para considerar regular a sua atuação nesse ponto e afastar as sanções que lhe foram aplicadas (multa e inabilitação para o exercício de cargo em comissão ou função de confiança na Administração Pública Federal) .
Análise
12.6.	A questão restou devidamente apreciada no voto proferido pelo Relator. Ali, no tocante à deficiência na identificação de situações irregulares em projetos de assentamento, consta que a recorrente afirmou que todos os servidores envolvidos na realização de supervisões ocupacionais receberam orientações para o exercício de suas funções e que realizou o que foi possível no sentido de propiciar aos servidores os conhecimentos necessários. 'Os argumentos não saneiam a irregularidade, como também não suprimem a responsabilidade da dirigente máximo da superintendência', assinalou o Relator (peça 148, p. 11) . Todavia, considerou-se 'como atenuante à conduta omissiva a suspensão das viagens para a realização da supervisão ocupacional, por orientação do Presidente do Incra, em 12/3/2014, exposta em memorando direcionado aos superintendentes regionais (peça 129, p. 7) '. Tal documento, porém, não foi suficiente para elidir integralmente a responsabilidade da superintendente, que ocupou o cargo desde 2012, quanto às omissões na identificação de situações irregulares nos demais períodos não abrangidos pela restrição mencionada.
12.7.	Em relação ao descumprimento dos procedimentos previstos na IN-Incra 71/2012 ou 47/2008, nos casos de constatação de irregularidades nos projetos de assentamento de reforma agrária, também não pode ser afastada pela alegação da ora recorrente, de que os procedimentos para retomada de parcelas irregularmente ocupadas obedecem aos prazos estabelecidos na norma interna e de que qualquer ação para acompanhamento e fiscalização de lotes irregularmente ocupados necessita da descentralização dos recursos. 'Ao contrário, as evidências colhidas durante a auditoria comprovam o descumprimento do normativo, a exemplo da falta ou demora na notificação do beneficiário/ocupante, recebimento de crédito quando em situação irregular e regularização de lote ocupado irregularmente', conforme consignou o Relator em seu voto.
12.8.	Por sua vez, o Ministério Público propôs afastar tais irregularidades devido às graves deficiências estruturais na unidade regional, de origem que remontava a períodos anteriores, cuja solução depende do Incra/Sede. No entanto, o Relator dissentiu desse posicionamento, embora reconhecendo tais deficiências, por entender que 'as dificuldades enfrentadas não podem ser acolhidas para elidir integralmente as omissões observadas. Restou evidenciada a morosidade na identificação de situações irregulares, além da ausência de adoção tempestiva das medidas corretivas nos casos irregulares noticiados, sem a demonstração da efetiva atuação de forma a reduzir os efeitos das eventuais dificuldades'. Além disso, acrescentou o Relator (peça 148, p. 12) :
98. Aos Superintendentes Regionais incumbe planejar, dirigir, coordenar e orientar a execução das atividades das respectivas unidades e exercer outras atribuições que lhes forem cometidas pelo Presidente do Incra. As irregularidades objeto da audiência e as omissões indicadas, portanto, decorreram do não cumprimento de atribuições próprias do cargo, evidenciando o necessário nexo de causalidade.
12.9.	Desta vez, com a interposição do Pedido de Reexame ora analisado, observa-se que a substância das razões recursais é basicamente idêntica à das razões de justificativa apresentadas pela responsável em resposta à audiência, tendo sido tais razões devidamente apreciadas pelo Relator, conforme os excertos do voto acima citados. Com efeito, não se vislumbra agora nenhum elemento novo que justifique a pretendida reforma do acórdão no ponto aqui examinado. Por conseguinte, as alegações devem ser rejeitadas.
13. Da boa-fé e ausência de dolo na conduta da recorrente
13.1	A defesa argumenta que toda a atuação funcional da recorrente, inclusive como superintendente regional, sempre foi pautada na boa-fé, sem jamais ferir os princípios que regem a Administração Pública, sem beneficiar terceiro ou a si própria, nem causar lesão à Administração ou ao Erário. As supostas irregularidades ora impugnadas são de ordem objetiva, dependente de medidas que estão na esfera de atuação do INCRA/SEDE, jamais por dolo ou culpa da recorrente, que sempre atuou com as melhores intenções, almejando cumprir os ditames normativos aplicados às hipóteses com as ferramentas de que dispunha, nos limites de sua atribuição de superintendente regional.
13.2.	Quando assumiu o cargo, deparou-se com uma rotina de procedimento, praticada historicamente pelas gestões que lhe antecederam, inclusive pelos demais auditados no presente relatório de auditoria. Eventuais deficiências na realização das fiscalizações jamais poderiam ser impostas à recorrente, posto que decorrem de graves deficiências estruturais institucionais, que advém de muito antes, cuja solução somente depende do INCRA/SEDE, e não por má-fé, dolo ou culpa da recorrente. Como é sabido, o servidor público responde civil, penal e administrativamente pelo exercício irregular de suas atividades, atuação dolosa ou culposa, não sendo cabível aplicar-lhe o instituto da responsabilidade objetiva. Assim, é patente que as suas condutas estão em concordância com as normas legais e dentro dos limites de atribuição e competência inerentes à superintendência regional. Sempre procurou dar o melhor de si. Desta feita, na remota hipótese de se considerar as suas condutas irregulares, requer que seja reconhecida a ausência de má-fé, dolo ou culpa, e seja reformado o acórdão para considerar regular a sua atuação e afastar as sanções que lhe foram aplicadas.
Análise
13.3.	De acordo com a jurisprudência desta Corte de Contas, 'para aplicação de sanções pelo TCU, deve-se caracterizar a ocorrência de culpa grave ou dolo na conduta do administrador público' [destaque acrescido]. Acórdão 1691/2020-TCU-Plenário. Relator Ministro Augusto Nardes.
13.4.	Em relação à alegada boa-fé da recorrente, também de acordo com a jurisprudência desta Corte de Contas, para a responsabilização do agente não é necessária a comprovação de má-fé:
No âmbito do TCU, é considerado de boa-fé o responsável que, embora tenha concorrido para o dano ao erário ou outra irregularidade, seguiu as normas pertinentes, os preceitos e os princípios do direito. A análise da conduta, portanto, é feita sob o ponto de vista objetivo, sem que seja necessária a comprovação de má-fé (dolo) , mas apenas da ausência de boa-fé objetiva, para a responsabilização do agente [destaque acrescido]. Acórdão 7936/2018-TCU-Segunda Câmara. Relator Ministro Augusto Sherman.
13.5.	No presente caso, o Relator do acórdão recorrido dedicou-se a evidenciar a existência de culpa grave na conduta da recorrente, e o fez nos seguintes termos:
101. A Sra. Maria Assunção Giusti de Almeida exerceu o cargo por três anos até a auditoria, não tendo logrado comprovar a atuação no intuito de evitar a ocorrência das irregularidades evidenciadas tanto no processo de seleção dos beneficiários, quanto na supervisão.
102. As irregularidades ora em análise decorreram de condutas omissivas e/ou comissivas quanto às ocorrências expressamente descritas na audiência. A não demonstração de que adotou, no âmbito da superintendência regional, providências destinadas ao cumprimento das normas e de decisão desta Corte demanda sua responsabilização.
103. Em conclusão, avalio que a superintendente contribuiu para as diversas e graves irregularidades identificadas no Programa de Reforma Agrária, o que evidencia a ocorrência de culpa grave ao não promover a ampla divulgação da abertura do processo de seleção de candidatos, acolher as listas de candidatos indicados pelas lideranças dos movimentos sociais, não garantir o cumprimento dos critérios de priorização, não publicar a ordem de classificação de inscritos, não atuar para regularizar as inconsistências na base de dados do Sipra, permitir a seleção de candidatos e manutenção de beneficiários sem a verificação do preenchimento dos requisitos legais, não garantir integralmente o contraditório e a ampla defesa, não supervisionar de forma eficiente as situações irregulares, bem como não garantir o cumprimento dos procedimentos previstos na legislação, nos casos de constatação de irregularidades nos projetos de assentamento de reforma agrária.
104. Era dever da responsável agir, no âmbito das competências atribuídas por decreto, para evitar as diversas falhas constatadas e suas consequências.
13.6.	Do acima exposto, conclui-se que as alegações ora analisadas não merecem prosperar.
14. Da multa aplicada e do valor alegadamente excessivo
14.1.	A defesa alega que a recorrente teve sua conduta pautada pela retidão, boa-fé e ausência de dolo ou culpa, caso típico em que se admite a não penalização. Se assim não se entender, ante o valor excessivo da multa, ultrapassando em muito a realidade econômica da recorrente, que sobrevive apenas de seus parcos recursos, provenientes unicamente de seus vencimentos como servidora pública aposentada, então que seja reduzido o valor ao patamar mínimo legal.
Análise
14.2.	A multa de R$ 20.000,00 foi aplicada à Sra. Maria Assunção Giusti de Almeida com base no art. 58, inciso II, da Lei 8.443/1992, que assim dispõe:
Art. 58. O Tribunal poderá aplicar multa de Cr$ 42.000.000,00 [...], ou valor equivalente em outra moeda que venha a ser adotada como moeda nacional, aos responsáveis por: II - ato praticado com grave infração à norma legal ou regulamentar de natureza contábil, financeira, orçamentária, operacional e patrimonial;
14.3.	Para o exercício de 2021 - ano em que aplicada a sanção - foi fixado em R$ 67.854,38 o valor máximo da multa a que se refere o caput do art. 58 da Lei 8.443/1992, por meio da Portaria-TCU nº 15, de 15 de janeiro de 2021, publicada no Diário Eletrônico de 18/1/2021.
14.4.	No caso, o valor da multa aplicada à recorrente equivale a 29,47% do máximo previsto pela Lei, patamar que se considera razoável, pelo que se conclui não haver razão que justifique a redução pretendida.
CONCLUSÃO
15.	Da análise de mérito do presente recurso, conclui-se que:
	a) houve direcionamento no processo de inscrição de candidatos a lotes no PNRA para famílias indicadas por movimentos sociais e/ou associações, determinando candidatos a serem contemplados e excluindo arbitrariamente outros;
	b) houve descumprimento à determinação contida no item 2.8 do Acórdão 753/2008-TCU-Plenário, ante a não publicação da ordem de classificação de inscritos quando da divulgação do resultado do processo seletivo no sítio eletrônico do Incra;
	c) não houve ampla divulgação da abertura do processo de seleção de candidatos ao Programa de Reforma Agrária;
	d) houve beneficiários contemplados na Relação de Beneficiários que não atendem aos requisitos do Programa de Reforma Agrária;
	e) houve descumprimento dos princípios do contraditório e da ampla defesa nos processos de seleção e de classificação de beneficiários, bem como nos processos com indícios de irregularidade na ocupação dos lotes, em especial a impossibilidade de interposição de recursos;
	f) houve adoção de procedimentos de classificação que não garantem o cumprimento dos critérios de priorização previstos na legislação aplicável;
	g) não houve planejamento formalizado para realização de fiscalizações, conforme o disposto no art. 5º da IN-Incra 71/2012;
	h) houve deficiência na identificação de situações irregulares em projetos de assentamento, em afronta ao disposto na IN-Incra 71/2012, na Lei 4504/1964, art. 25, e na Lei 8629/1993, art. 20, descumprindo-se procedimentos da referida IN ou da 47/2008, em casos de irregularidade neles constatada;
	i) no âmbito do TCU, a análise da conduta do agente é feita do ponto de vista objetivo, sem que seja necessária a comprovação de má-fé (dolo) , para a sua responsabilização. No caso, restou evidenciado o que se considera culpa grave na conduta da responsável.
15.1.	Por conseguinte, deve-se negar provimento ao presente recurso.
PROPOSTA DE ENCAMINHAMENTO
16.	Ante o exposto, submetem-se os autos à consideração superior, propondo-se, com fundamento no art. 48 da Lei 8.443/1992:
	a) conhecer do recurso e, no mérito, negar-lhe provimento;
	b) informar a recorrente e demais interessados do acórdão a ser proferido, destacando que o relatório e o voto que o fundamentam podem ser acessados por meio do endereço eletrônico www.tcu.gov.br/acordaos" 
	É o relatório.

Vinicius Amaral Quadros (3261/OAB-AP), representando Maria Assunção Giusti de Almeida

Não atuou

PEDIDO DE REEXAME. RELATÓRIO DE AUDITORIA. VERIFICAÇÃO DA CONFORMIDADE DOS PROCEDIMENTOS REALIZADOS PARA SELEÇÃO E MANUTENÇÃO DE BENEFICIÁRIOS DO PROGRAMA NACIONAL DE REFORMA AGRÁRIA NO ESTADO DO AMAPÁ. IRREGULARIDADES. AUDIÊNCIA. REJEIÇÃO DAS RAZÕES DE JUSTIFICATIVA DA SUPERINTENDENTE REGIONAL. MULTA. INABILITAÇÃO. CONHECIMENTO DO PEDIDO DE REEXAME. INSUFICIÊNCIA DOS ARGUMENTOS. NEGATIVA DE PROVIMENTO.

RELATÓRIO DE AUDITORIA (RA)

Secretaria de Recursos (Serur)

Atendidos os requisitos de admissibilidade, o pedido de reexame interposto por Maria Assunção Giusti de Almeida contra o Acórdão 442/2021-TCU-Plenário pode ser conhecido.
2.	A referida decisão aplicou multa à recorrente e a inabilitou para o exercício de cargo em comissão ou função de confiança na Administração Pública Federal pelo período de cinco anos devido à rejeição de suas razões de justificativa quanto às seguintes irregularidades: (i) ausência de ampla divulgação da abertura do processo de seleção de candidatos ao Programa de Reforma Agrária - PNRA; (ii) processo de inscrição direcionado a famílias indicadas por movimentos sociais e/ou associações; (iii) adoção de procedimentos de classificação que não garantem o cumprimento dos critérios de priorização; (iv) ausência da ordem de classificação de inscritos quando da publicação do resultado de processo seletivo; (v) inconsistências na base de dados do Sistema de Informação de Projetos da Reforma Agrária (Sipra) em relação aos dados informados pelos beneficiários; (vi) existência de beneficiários que não atendem aos requisitos do Programa de Reforma Agrária; (vii) descumprimento dos princípios do contraditório e da ampla defesa nos processos de seleção e de classificação de beneficiários, bem como nos processos em que foram constatados indícios de irregularidades na ocupação de lotes; (viii) ausência de planejamento formalizado para a realização de fiscalizações; (ix) ausência e/ou deficiência na identificação de situações irregulares em projetos de assentamento; e (x) descumprimento dos procedimentos previstos na Instrução Normativa - IN Incra 71/2012 ou 47/2008 para casos de situações irregulares identificadas em projetos de assentamentos.
3.	Em seu recurso, a recorrente argumenta que:
	a) não houve direcionamento no processo de inscrição de candidatos a lotes no PNRA para famílias indicadas por movimentos sociais e/ou associações, determinando candidatos a serem contemplados e excluindo arbitrariamente outros;
	b) não houve descumprimento à determinação contida no item 2.8 do Acórdão 753/2008-TCU-Plenário, ante a não publicação da ordem de classificação de inscritos quando da divulgação do resultado do processo seletivo no sítio eletrônico do Incra;
	c) houve ampla divulgação da abertura do processo de seleção de candidatos ao Programa de Reforma Agrária;
	d) não houve beneficiários contemplados na Relação de Beneficiários - RB que não atendem aos requisitos do Programa de Reforma Agrária;
	e) não houve descumprimento dos princípios do contraditório e da ampla defesa nos processos de seleção e de classificação de beneficiários, bem como nos processos em que foram constatados indícios de irregularidades na ocupação dos lotes, em especial a impossibilidade de interposição de recursos;
	f) não houve adoção de procedimentos de classificação que não garantem o cumprimento dos critérios de priorização previstos na legislação aplicável;
	g) houve planejamento formalizado para realização de fiscalizações, conforme o disposto no art. 5º da IN Incra 71/2012;
	h) não houve deficiência na identificação de situações irregulares em projetos de assentamento, em afronta ao disposto na IN Incra 71/2012, na Lei 4504/1964, art. 25, e na Lei 8629/1993, art. 20, nem descumprimento dos procedimentos previstos na referida IN ou na 47/2008, nos casos de constatação de irregularidades nos projetos de assentamento;
	i) houve boa-fé e ausência de dolo na conduta da recorrente.
4.	Analisados os itens acima, a Serur sustenta, em relação a cada um deles, em síntese, que:
	a) houve prejuízos à impessoalidade e à ampla divulgação do processo seletivo, em detrimento de outros possíveis beneficiários da política pública destinada à distribuição de terra. As razões apresentadas em sede de recurso não enfrentam a irregularidade, limitando-se a descrever as etapas do processo de seleção de candidatos a lotes do Programa Nacional de Reforma Agrária;
	b) a publicação da relação de beneficiários contemplados com lotes, com a respectiva ordem de classificação, foi objeto de determinação deste Tribunal às Superintendências Regionais do Incra (Acórdão 753/2008-TCU-Plenário) , sendo assim improcedente o argumento de que caberia ao Incra/Sede se encarregar dessa incumbência. Ademais, o mesmo argumento foi utilizado anteriormente;
	c) conforme indicado pelo Relator do acórdão recorrido, a divulgação restrita à comunidade que será atendida não afasta a irregularidade, pois não atende ao princípio da publicidade. Nos três anos que exerceu o cargo de superintendente regional, a recorrente não adotou medidas para promover uma ampla divulgação do processo seletivo;
	d) segundo consta do voto condutor do acórdão recorrido, a argumentação, agora repetida, de que a etapa de seleção de candidatos é um procedimento executado pela área fim não pode ser aceita, pois a escolha de beneficiários e da supervisão ocupacional são atribuições das Superintendências Regionais da entidade, competindo ao superintendente a responsabilidade de planejar, dirigir, coordenar e orientar a execução dessas atividades;
	e) de maneira geral, de acordo com o voto do relator, a falta de detalhamento, nos normativos do Incra então vigentes, dos procedimentos a serem adotados para o exercício do contraditório e da ampla defesa no processo de seleção de beneficiários não retira do Incra a obrigatoriedade de atender a tais princípios. Os casos em que isso foi feito, ainda que de forma limitada, foram considerados na dosimetria da pena;
	f) de acordo com o Relator do acórdão recorrido, a adoção de procedimentos de classificação não aderentes aos critérios de priorização decorreu, em parte, de inadequações do sistema, mas não há indícios de que a Superintendência Regional do Incra no Estado do Amapá adote mecanismos de controle para assegurar o cumprimento do princípio da impessoalidade e os critérios legais;
	g) o Relator do acórdão recorrido reconheceu a existência de medidas que afastam, em parte, a irregularidade objeto desse item e as considerou na dosimetria das penas. Em sede de recurso não foi apresentado qualquer elemento novo capaz de alterar os fundamentos da decisão;
	h) de acordo com o voto do Relator, a suspensão das viagens para realização de supervisão ocupacional, por orientação do presidente do Incra, em 12/3/2014, foi considerada como atenuante, mas não como suficiente para elidir a responsabilidade da superintendente. Já o descumprimento dos normativos do Incra quando da constatação de irregularidades nos projetos de assentamento foi considerado comprovado. As razões recursais quanto a esses pontos, na essência, são bastante similares às razões de justificativa apresentadas na etapa processual anterior;
	i) o acórdão recorrido evidenciou a existência de culpa grave na conduta da recorrente. Para a responsabilização do agente não é necessária a comprovação de má-fé.
5.	Acompanho integralmente a análise promovida pela Serur, cujos fundamentos incorporo a estas razões de decidir. Observo que os argumentos apresentados em grau de recurso de maneira geral pouco acrescentam em relação aos elementos já constantes do processo e refutados anteriormente, devendo, desse modo, ser rejeitados, conforme detalhadamente demonstrado no relatório que antecede este voto. Na verdade, a quase totalidade dos pontos já foi enfrentada e não acolhida, como evidenciam as transcrições do voto condutor do Acórdão 442/2021-TCU-Plenário em relação aos pontos trazidos pela ex-superintendente em seu recurso.  
6.	A auditoria que deu origem ao acórdão recorrido evidenciou o direcionamento dos lotes de assentamentos a famílias indicadas por associações, que algumas vezes não cumpriam os requisitos do Programa Nacional de Reforma Agrária, e, ainda, em detrimento de outros possíveis beneficiários, tudo em desacordo com a lei e com os normativos do Incra. O trabalho se insere em uma Fiscalização de Origem Centralizada (FOC) , na qual também foram auditadas as Superintendências Regionais do Incra em Goiás, Mato Grosso do Sul, Pará, Rondônia, Roraima, São Paulo e Tocantins, havendo grande similaridade nas irregularidades constatadas, o que indica a conveniência de se dar aos processos um tratamento uniforme, como tem sido feito pelo Relator, Ministro-Substituto Augusto Sherman Cavalcanti.
7.	No que se refere à multa de R$ 20.000,00 aplicada à recorrente, ratifico a análise da Serur, segundo a qual o valor representa cerca de 30% do máximo permitido em lei, não havendo, assim, qualquer indicativo de que tenha sido excessiva. Relembro, ademais, que este Tribunal já decidiu, por diversas vezes, que a capacidade econômica do responsável não constitui critério para a gradação da multa, mas sim o grau de culpabilidade e as circunstâncias fáticas do caso concreto. 
8.	Desse modo, não tendo sido apresentados elementos capazes de alterar a deliberação recorrida, deve-se negar provimento ao pedido de reexame.
Ante o exposto, VOTO no sentido de que o Tribunal adote a minuta de acórdão que ora submeto à deliberação deste Colegiado.
TCU, Sala das Sessões, em 17 de novembro de 2021.
JORGE OLIVEIRA 
Relator